臺灣高等法院刑事判決
109年度上訴字第3352號
上  訴  人  
即  被  告  胡少琦



上列上訴人即被告因違反毒品危害防制條例案件，不服臺灣基隆
地方法院109年度訴字第436號，中華民國109年7月14日第一審判
決（起訴案號：臺灣基隆地方檢察署109年度毒偵字第676號），
提起上訴，本院判決如下：
    主  文
原判決撤銷。
本件公訴不受理。
    理  由
一、公訴意旨略以：被告甲○○基於施用第一級毒品海洛因之犯意
    ，於民國109年4月4日19時許，在其位於基隆市○○區○○路00
    巷00號之住處，以將海洛因摻入香菸內，再點燃吸食其煙霧
    之方式，施用海洛因1次。嗣因其為列管毒品人口，而於109
    年4月6日19時32分到案接受採尿送驗，結果呈嗎啡陽性反應
    ，而悉上情。因認被告涉犯毒品危害防制條例第10條第1項
    之施用第一級毒品罪。
二、按起訴之程序違背規定者，應諭知不受理之判決，並得不經
    言詞辯論為之，刑事訴訟法第303條第1款、第307條分別定
    有明文。另按109年1月15日修正公布、同年7月15日施行之
    毒品危害防制條例第20條第3項規定，犯第10條之罪於觀察
    、勒戒或強制戒治執行完畢釋放後，3年後再犯第10條之罪
    者，適用本條前2項之規定。上開所謂「3年後再犯」，只要
    本次再犯（不論修正施行前、後）距最近1次觀察、勒戒或
    強制戒治執行完畢釋放，已逾3年者，即該當之，不因其間
    有無犯第10條之罪經起訴、判刑或執行而受影響。其理由略
    以：㈠、87年5月20日毒品條例公布施行後之刑事政策，對於
    施用毒品者，已揚棄純粹的犯罪觀，雖強調「除刑不除罪」
    之理念，認為施用毒品者具有「病患性犯人」之特質，惟囿
    於當時戒治及醫療體系均不完整、專業人員欠缺且戒毒知識
    尚有不足，社會大眾仍視施用毒品者為「犯人」而非「病患
    」，暨相關戒毒及事後之追蹤、輔導配套措施亦不完備，其
    刑事政策明顯將施用毒品者偏向「犯人」身分處理，導致監
    獄人滿為患，且施用毒品人口不減反增。為此，戒毒政策不
    得不改弦易轍，開始正視施用毒品者實屬「病患」之特質。
    先於97年新增毒品條例第24條附命完成戒癮治療緩起訴制度
    ，確立「附命完成戒癮治療緩起訴處分」及「觀察、勒戒或
    強制戒治」雙軌治療模式。本次修正之毒品條例第20條第3
    項及第23條第2項，雖僅將原條文之再犯期間由「5 年」改
    為「3年」，惟鑑於將施用毒品者監禁於監獄內，僅能短期
    間防止其接觸毒品，因慣用毒品產生之「心癮」根本無法根
    除，並慮及毒品條例施行多年累積之戒毒經驗及實效，暨逐
    步擴充之醫療、戒癮機構、專業人力、社區支援系統等資源
    ，尤以本次毒品條例第24條修正，擴大檢察官對施用毒品者
    附條件緩起訴處分之範圍，使其能視個案具體情形給予適當
    多元社區處遇。本次修正後對於施用毒品者之思維，自應與
    時俱進，擺脫以往側重於「犯人」身分之處罰，著重其為「
    病患」之特質，並以「治療」疾病為出發點，重新評價前揭
    所謂「3年後再犯」之意義。㈡、毒品戒除不易，須經長期且
    持續之治療，施用毒品者既被視為「病患性
    犯人」，最佳處遇方式即為治療。對於施用毒品者之治療方
    式，有機構外之處遇（如自行赴醫院戒癮、附命完成戒癮治
    療緩起訴處分等），或機構內之觀察、勒戒或強制戒治；至
    對施用毒品者科以刑罰，無非在運用刑罰之一般預防功能以
    嚇阻毒品之施用。監獄為執行場所而非戒癮專責機構，針對
    施用毒品者及其再犯之特性，法務部於106年12月5日頒訂之
    「科學實證之毒品犯處遇模式計畫」，目的即是積極引進地
    區醫療體系之協助，提供毒癮戒治，落實社區追蹤輔導及治
    療之銜接，俾修復創傷、預防再犯。惟刑罰因涉及人身自由
    之基本權，故於施用毒品初犯時皆以傳統之機構外或機構內
    處遇方式治療，如再施用毒品時，始科以刑事責任。而當刑
    罰處遇仍不能有效幫助施用毒品者改善惡習時，即表示無法
    以此方式發揮治療效果，若繼續施以刑罰只具懲罰功能，不
    僅無法戒除毒癮，更漸趨與社區隔離，有礙其復歸社會。基
    於憲法應保障人民之生存權，及根據每個國民生存照顧需要
    提供基本給付之理念，為協助施用毒品者戒除毒癮復歸社會
    ，對於經監獄監禁處遇後仍再犯之施用毒品者，更應恢復以
    機構內、外之治療協助其戒除毒癮。此即本次修正毒品條例
    第20條第3項關於施用毒品者所謂「3年後再犯」係何所指之
    立法真諦。除檢察官優先適用第24條命附條件緩起訴處分處
    遇（不論幾犯，亦無年限）外，對於施用毒品初犯者，應適
    用第20條第1項、第2項為機構內之觀察、勒戒或強制戒治；
    若於上開機構內處遇執行完畢釋放後，於「3年內再犯」者
    ，依第23條第2項規定，應依法追訴；倘於「3年後再犯」自
    應再回歸到傳統醫療體系機構內重為觀察、勒戒或強制戒治
    之治療。是對於戒除毒癮不易者，唯有以機構內、外處遇及
    刑事制裁等方式交替運用，以期能控制或改善其至完全戒除
    毒癮（最高法院109年度台上字第3826號判決參照）。又新
    修正毒品危害防制條例第35條之1之立法理由固敘明「若該
    等案件於修正施行前已繫屬於法院或少年法院（地方法院少
    年法庭）者，為求程序之經濟，法院或少年法院（地方法院
    少年法庭）應依修正施行後之規定處理，即應依職權為觀察
    、勒戒或強制戒治之裁定。」就修正施行前已繫屬於法院之
    案件如何處理予以說明，法院固應予以尊重，然已脫逸法條
    本文之文義，無從據此認檢察官之「起訴」即為「觀察勒戒
    之聲請」，且未將現行第24條第1項檢察官得依職權為附命
    完成戒癮治療之緩起訴處分之情形納入考量，剝奪被告受有
    附命完成戒癮治療之緩起訴處分等非拘束人身自由處分之權
    益，故於此情形法院自不宜逕依前揭第35條之1第2款後段規
    定，遽予認定有應為不起訴處分之情形，逕為命觀察、勒戒
    或強制戒治之裁定。
三、經查：被告前因施用毒品案件，經臺灣基隆地方法院以88年
    度毒聲字第3號裁定送勒戒處所觀察、勒戒後，認有繼續施
    用毒品傾向，令入戒治處所強制戒治，於89年5月16日戒治
    期滿釋放，並由臺灣基隆地方檢察署檢察官以89年度戒毒偵
    字第49號為不起訴處分確定；又於89年8月15日再犯施用第
    一、二級毒品案件，經同法院以89年度毒聲字第1779號裁定
    送戒治處所強制戒治，於90年11月30日戒治期滿，刑罰部分
    則經本院以90年度上訴字第995號判決判處有期徒刑8月、5
    月，應執行有期徒刑1年確定等情，有本院被告前案紀錄表
    在卷可查。查被告被訴於109年4月4日19時許，犯施用第一
    級毒品犯行，然被告行為後，毒品危害防制條例業於109年1
    月15日修正增訂、同年7月15日施行，新修正毒品危害防制
    條例第35條之1第2款前段規定，修正施行前犯同條例第10條
    之罪之案件，於該條例施行後，審判中，由法院或少年法院
    （地方法院少年法庭）依修正後規定處理。故犯同條例第10
    條第1項之施用第一級毒品罪、同條第2項之施用第二級毒品
    罪者，不論行為係在修正前或修正後，法院審判中之案件均
    應依新法規定處理。而被告被訴施用毒品時間，顯與其最近
    1次因施用毒品而經強制戒治執行完畢（90年11月30日）相
    距已逾3年，依前述規定及說明，本案即應再予觀察、勒戒
    或強制戒治，或由檢察官依職權為附命完成戒癮治療之緩起
    訴處分，不得逕行起訴。檢察官前依修正前毒品危害防制條
    例規定提起公訴，起訴程序固未違背當時之規定，然依新修
    正毒品危害防制條例規定，本案已不得追訴，檢察官逕行起
    訴，其起訴程序即已違背規定，應諭知不受理判決。
四、原審認定被告犯行明確，據以論罪科刑，固非無據，惟未及
    審酌毒品危害防制條例第20條第3項規定業已修正，被告被
    訴施用第一級毒品犯行，已不得逕行起訴，本案起訴程序違
    背規定，應為不受理判決，原審予以論罪科刑，即有違誤，
    被告上訴意旨請求從輕量刑，雖未指摘及此，惟原判決既有
    上開可議，即屬無可維持，應由本院將原判決撤銷，諭知公
    訴不受理之判決，並不經言詞辯論為之。
據上論斷，應依刑事訴訟法第369條第1項前段、第364條、第303
條第1款、第307條，判決如主文。
本案經檢察官李亞蓓提起公訴。　
中　　華　　民　　國　　109 　年　　11　　月　　27　　日
                  刑事第九庭    審判長法　官  潘翠雪
                                      法　官  曾德水
                                      法　官  俞秀美
以上正本證明與原本無異。
如不服本判決，應於收受送達後20日內向本院提出上訴書狀，其
未敘述上訴之理由者並得於提起上訴後20日內向本院補提理由書
（均須按他造當事人之人數附繕本）「切勿逕送上級法院」。
                                      書記官  謝崴瀚
中　　華　　民　　國　　109 　年　　11　　月　　30　　日